【裁判字號】    92,台上,6152
【裁判日期】    921106
【裁判案由】    常業重利
【裁判全文】
最高法院刑事判決                              九十二年度台上字第六一五二號
    上  訴  人  甲○○
右上訴人因常業重利案件，不服台灣高等法院中華民國九十年四月十七日第二審判決
（八十九年度上訴字第四二０五號，起訴案號：台灣板橋地方法院檢察署八十八年度
偵字第一七二０四號），提起上訴，本院判決如左：
    主  文
原判決撤銷，發回台灣高等法院。
    理  由
本件原判決認定上訴人甲○○於民國八十八年六月十八日起，受經營地下錢莊之共同
被告王國興（所犯常業重利罪業經第一審法院判處有期徒刑陸月確定）僱用，與王國
興基於共同犯意之聯絡，擔任收取利息之工作，月薪為新臺幣（下同）三萬元，且恃
以為生。王國興係利用朋友之介紹及刊登報紙廣告之方式，經營貸款業，乘他人經濟
拮据、急需用錢之急迫窘境，以每貸款一萬元，每十天為一期，收取二千元利息（即
月利率為百分之六十）之高額利率貸放款項。借款人則須簽立本票以為擔保，以此方
式，借款予林維仁、張天心及其他姓名不詳之人。王國興並以其所持有電話號碼為0
000000000之行動電話與上訴人所持有電話號碼為0000000000之
行動電話聯絡收款及繳款地點，再由上訴人依王國興之指示，前往臺北縣板橋、新莊
、蘆洲、土城等各地，向各該借款人收取二千元至二萬元不等之利息，再將款項攜回
交予王國興，王國興因而陸續取得與原本顯不相當之重利。嗣於八十八年七月十三日
下午四時許，上訴人依王國興之指示，先前往臺北縣蘆洲市地區向二位不詳姓名之借
款人各收取一萬三千元、二萬二千元之利息，並前往臺北縣蘆洲市○○路附近向借款
人張天心收取乙紙票號０七八五二五號、票面金額一萬元之本票後，又於同日晚上七
時四十分許前往臺北縣板橋市○○路一一六號三樓欲向借款人林維仁收取六千元之利
息，為埋伏警員當場查獲。因而撤銷第一審關於上訴人部分之判決，改判仍論處上訴
人甲○○共同以犯重利罪為常業罪刑。固非無見。
惟查，(一)、原判決事實欄述，上訴人於八十八年七月十三日依王國興指示，向借款
人張天心收取一紙票號０七八五二五號、面額一萬元之本票乙節，並未認定張天心簽
付此張本票予王國興之用途為何？究係支付利息之用、清償借款之用、抑或擔保借款
之用？倘係擔保借款之用，則張天心自得於清償借款後，依法請求返還該張本票，其
所有權仍屬提供擔保之張天心所有，並非共同被告王國興所有，不得依刑法第三十八
條第一項第三款諭知沒收。依原判決事實欄所云，借款人須簽立本票以為擔保；證人
張天心證述，八十八年七月十三日那筆一萬元，在開本票後一個月後就還給他了，加
上利息還他約一萬二千元，扣案本票就是當初借錢時所簽的本票等語（見第一審卷第
四十二頁），系爭本票扣案之後，債務似已清償，則該本票應非支付利息或清償借款
之用，似屬擔保借款之用。倘屬無訛，則應返還予張天心，而非王國興所有。究竟實
情如何？原審對此並未釐清，致事實有欠明白，本院無從為適用法律當否之判斷。(二)
、扣案之0000000000號行動電話，據遠傳電信股份有限公司函覆第一審法
院，略謂該門號為一高姓用戶所申請使用（見第一審卷第一一三頁），則該支行動電
話是否共同被告王國興所有，已非無疑。且原判決（第二頁第五行）事實欄記載，「
王國興並以其『所持有』電話號碼為0000000000之行動電話」與上訴人所
持有之行動電話聯絡云云，僅謂王國興以持有之該支行動電話與上訴人聯絡而已，並
未明確認定該支行動電話為王國興所有。則原判決理由（第五頁第十七、十八行）敘
述，上述扣案之0000000000號行動電話，係王國興所有為供犯罪所用之物
，應予沒收云云，自失所依據，尚屬可議。上訴人上訴意旨，指摘原判決不當，非無
理由，應認有撤銷發回更審之原因。
據上論結，應依刑事訴訟法第三百九十七條、第四百零一條，判決如主文。
中      華      民      國    九十二    年     十一     月      六      日
                              最高法院刑事第六庭
                                  審判長法官  吳  雄  銘
                                        法官  池  啟  明
                                        法官  石  木  欽
                                        法官  郭  毓  洲
                                        法官  吳  三  龍
      右正本證明與原本無異
                                              書  記  官
中      華      民      國    九十二    年     十一     月     十一     日
                                                                        Ｂ


司法院資訊處製作；財團法人民間司法改革基金會備份。
